臺灣高等法院民事判決　　　　　　　　　　94年度訴字第49號
原　　　告　許家誠
被　　　告　林志俊
　　　　　　郭乃泉
共　　　同
訴訟代理人　陳慶瑞律師
上列當事人間請求侵權行為損害賠償事件，上訴人提起刑事屬附
帶民事訴訟，經本院刑事庭移送前來，本院於中華民國99年12月
21日言詞辯論終結，判決如下：
    主    文
原告之訴及假執行之聲請均駁回。
訴訟費用由原告負擔。
    事實與理由
一、本件原告經合法通知，未於言詞辯論期日到場，核無民事訴
    訟法第386條所列各款情形，爰依被告之聲請， 由其一造辯
    論而為判決。
二、本件原告起訴主張：被告林志俊與姓名、年籍均不詳之成年
    男子共6人共同意圖為自己不法之所有， 於民國（下同）92
    年6月1日23時50分許，分騎3輛機車， 至桃園縣龜山鄉○○
    ○縣道9.3公里處，各持西瓜刀、鋼筋條及電擊棒， 因見車
    牌號碼KQ-1818號自用小客車停放該處，四週無人， 遂先持
    上開鋼筋條敲打該自用小客車車門，對在車內之原告許家誠
    及訴外人張琬渝高喊搶劫，同時要求原告等交付身上手機、
    皮夾，又將原告強行拖出車外，並分持上開西瓜刀、鋼筋條
    及電擊棒毆打，致原告受有左上唇切割傷、左上齒槽骨開放
    性骨折、左手肘穿刺傷等傷害，對原告及張琬渝施以強暴、
    脅迫，至使原告及張琬渝均不能抗拒，而強取原告所有之西
    門子廠牌6688型手機1支、張琬渝所有之手提袋1個（內有NO
    KIA廠牌之手機1支（序號000000000000000）、新台幣（ 下
    同）約2,700元、國民身分證、銀行提款卡等， 得手後被告
    林志俊等人旋即騎乘機車逃離現場。被告林志俊復於翌日約
    22時許，至桃園縣桃園市○○路1之48號易利通訊行， 將張
    琬渝所有之上開手機以3,000元之價格， 販賣給訴外人周正
    斌嗣經警循線查獲。被告林志俊攜帶凶器毆打原告，致原告
    受傷，並搶奪原告財物手機致原告平日生活、工作，人際關
    係均受影響。且使原告因左上唇切割傷疤痕遭人議論，自尊
    心嚴重受創，身心均痛苦異常，而被告郭乃泉為被告林志俊
    之法定代理人等情，爰依民法第184條、第193條、第195 條
    、第187條聲明求為判決：(一)被告應賠償原告1,826,037元，
    及自起訴狀繕本送達翌日起至清償日止按年息百分之五計算
    之利息。(二)願供擔保，請准宣告假執行。
三、被告則以：原告指訴被告所涉犯之強盜等罪，業經本院刑事
    庭99年重上更(二)字第118號判決被告無罪在案。 又侵權行為
    損害賠償請求權之消滅時效，應以請求權人知悉損害及賠償
    義務人時起算，本件原告指訴之事實發生於92年6月1日，嗣
    原告於92 年8月23日在龜山分局刑事組指認並製作筆錄，故
    原告於92年8月23日已知被告林志俊，其於94年9月16日始提
    起本件訴訟，已逾二年之消滅時效， 且其請求150萬元之精
    神慰撫金亦屬過高等語，資為抗辯，並聲明：(一)原告之訴及
    假執行之聲請均駁回。(二)訴訟費用由原告負擔。
四、原告主張其與訴外人張琬渝於92年6月1日將車牌號碼KQ-181
    8號自用小客車停放於桃園縣龜山鄉○○○縣道9.3公里處時
    ，被六名各持西瓜刀、鋼筋條及電擊棒之成年男子，以鋼筋
    條敲打該自用小客車車門，高喊搶劫，要求原告等交付身上
    手機、皮夾，並將原告強行拖出車外，分持西瓜刀、鋼筋條
    及電擊棒毆打，致原告受有左上唇切割傷、左上齒槽骨開放
    性骨折、左手肘穿刺傷等傷害，對原告及張琬渝施以強暴、
    脅迫，至使原告及張琬渝均不能抗拒，而強取原告之西門子
    廠牌6688型手機、訴外人張琬渝手提袋等財物之事實，固為
    被告所不爭執。惟原告主張被告為對其與訴外人張琬渝強盜
    財物者之一，則為被告所否認，並以前開情詞置辯，是本件
    兩造之爭點厥為：(一)92年6月1日原告被毆傷、被搶取手機等
    事件，被告有無參與？應否負侵權責任？(二)如被告應負損害
    賠償責任，原告之侵權行為損害賠償請求權是否已罹於時效
    消滅？(三)原告之請求權如未罹於時效消滅，其請求之精神慰
    撫金是否過高？
五、茲就上開爭點，析述本院得心證之理由如下：
（一）查原告所提診斷證明書固足證明原告有受傷，惟尚難據以
      認定其所受傷害係被告所為。而本事件發生於92年6月1日
      23 時50分，原告與訴外人張琬渝於同月3日向警方提出告
      訴時，就行為人之特徵，原告指稱：「（歹徒）約5至6人
      ，為年輕男子，我只記得其中一位男子年約20歲左右，戴
      黑色口罩，操國語口音，身高約170公分略瘦」等語（ 見
      本院卷二第62至63頁），張琬渝陳稱：「（歹徒）約5至6
      人，皆未戴安全帽，……因為天色太暗，且我太緊張，所
      以沒有看清楚等語（見本院卷二第69至70頁）。同年 8月
      23日被告到案，原告及張琬渝之警詢筆錄記載：「因警方
      有通知到疑似強盜我財物之人，通知我到場指認製作談話
      筆錄、（問）警方今（23）日依你（妳）遭強盜行動電話
      資料，通知嫌疑人林志俊（……）到案調查，該人（經你
      當場指認）是否為強盜你（妳）……」（以下簡稱第一次
      指認）（見本院卷二第65、71頁），已有誘導之嫌。而該
      次指認係採一對一方式，並據原告及承辦員警呂志衛證述
      在卷（見本院卷二第108至109頁、第124頁）。 而一對一
      之指認較諸「列隊指認」，更具暗示性，程序稍有不當，
      即易發生誘導效果，不得遽信。且原告與張琬渝第一次指
      認稱：「經我指認該林志俊與強盜我（及我男友許家誠）
      財物之人，身高、體型、頭髮髮型、染髮顏色均相當相似
      ，另由於案發當時相當混亂，且有人戴口罩，所以臉部我
      無法確實指認」（見本院卷二第65至66頁、第71至72頁）
      ，反較前此之警詢時之陳述，更形具體、明確，惟尚表示
      臉部無法確實指認云云。然上訴人及張琬渝於檢察官訊問
      時卻改稱：「（在庭的林志俊是否於……強盜你們財物中
      的其中一人？）是」，原告並稱：「他的體型、髮型、還
      有他的臉就是當天其中的一個人，我當天有看到他的臉」
      ；張琬渝亦稱：「我有看到他的臉，還有髮型」各等語（
      見本院卷二第90、91頁）（以下稱第二次指認）。及至刑
      事第一審詰問時，原告進一步稱：案發地點有路燈，車子
      停在路燈附近，且可以看到月光。歹徒有2、3個人戴口罩
      ，其他未戴口罩的看得較清楚，林志俊沒有戴口罩；現在
      可以確認就是林志俊無誤等語；張琬渝亦證稱：現場有路
      燈，但很少，近距離的地方可以看清楚。我可以確定林志
      俊即是其中一人，當時沒有戴口罩等語（見本院卷二第10
      7至119頁）。被告到案前，原告對行為人特徵之描述，僅
      及於人數、均年輕男子，並只記得其中一位男子年約二十
      歲左右，戴黑色口罩，操國語口音，身高一百七十公分、
      略瘦；張琬渝更僅指人數、皆未戴安全帽，其餘則因天色
      太暗、太緊張，所以未看清楚云云。但其於被告到案後卻
      得指述：身高、體型、頭髮髮型、染髮顏色均相當相似，
      僅因相當混亂，且有人戴口罩，故無法指認臉部。其後之
      偵、審程序更能指證不疑，則第一次指認程序之瑕疵是否
      有決定性之因素、其後之各次指認之逐次修正，是否僅係
      不真實記憶之擴大、累積，或另有其他原因，即非無疑。
（二）又原告與張琬渝就被害經過及週遭環境之描述，前後及相
      互間，亦頗有差距。且現場並無路燈，有被告所提現場照
      片可參（見外放刑事二審上訴卷第21至23頁）。然原告於
      刑事一審稱：有路燈、車子停在路燈附近等語（見本院卷
      二第109頁）；張琬渝稱：有（路燈），可是很少， 在我
      們停車的地方沒有燈等語（見本院卷二第113頁）。 原告
      於刑事二審稱：經回想現場路段確無路燈，不過案發當時
      確有亮光，有月光，且歹徒機車之車燈並未熄滅等語（見
      刑事上訴字卷第57頁），前後不一，且張琬渝於第一次警
      詢時陳稱：因為天色太暗等語（見本院卷二第70頁），並
      未指陳有照明來源。又原告稱：過程約五分鐘，他們約五
      分鐘就走了等語；張琬渝則稱：強盜財物時間前後不到三
      十分等語（見本院卷二第109、116頁）。再者，張琬渝之
      報案警詢筆錄記載：其中一人叫原告引擎關掉，交出車鑰
      匙（見本院卷二第68頁）；於刑事一審卻稱：我們當時車
      子是熄火的（見本院卷二第120頁）。 其餘如有無戴口罩
      或戴口罩之人數，持鋼筋條、電擊棒、西瓜刀之人數，乃
      至施暴之人數、經過等，刑事審判中之證述均較警詢時明
      確、具體，與人之記憶情形不符，而有違經驗法則。原告
      指認被告及有關被害過程、經過時間、現場環境等之陳述
      ，既前後不一，且存有諸多瑕疵，又無其他補強證據，其
      所述即難遽採。
（三）另被告抗辯手機是友人林閎頎借伊證件拿去賣的乙節，固
      為原告所否認，林閎頎刑事二審並證稱：並未賣系爭手機
      ，被告律師費是跟我借的，不是我幫他出等語，證人周正
      斌於警詢亦稱：賣我手機的人是林志俊，就是警方所調口
      卡之人等語，惟觀諸該口卡照片，為黑白影印，模糊不清
      （偵卷第十六頁），周正斌有無誤認，實非無疑。而林閎
      頎稱借錢與被告，然卻未曾催討，似與常情不符，證人即
      被告於刑事一審之辯護人劉貹岩證稱：我閱卷之後，發現
      他又另外委任吳律師，我很不高興，我覺得他對我有不信
      任感，我就跟他說，你委任吳律師是多少費用，他說八萬
      元，我聽之後，就更不高興，我開價是六萬元，他說他沒
      有錢，他殺價成五萬元，我就問他為何你委任我之後，還
      要去委任吳律師費用更高，他說費用是他朋友出的，我就
      覺得很奇怪，為何你犯案你朋友要幫你出錢，他說因為實
      際上這支手機不是他賣的，也不是他買的，說這支手機是
      他朋友去買的，賣的時候因為沒有帶證件，所以用他的證
      件去賣，我有針對這點我說我要確認這部份，所以他有約
      林閎頎到林口鄉仲介的辦公室來，我當面有跟林閎頎確認
      ，這支手機是否林閎頎買的，是否因為證件沒帶才用林志
      俊的名字去賣，林閎頎說是的等語（見刑事更二卷第97頁
      ），林閎頎亦稱：我透過朋友介紹劉律師，我把劉律師介
      紹給被告等語（更二卷第98頁），其既幫劉律師介紹案件
      ，衡情劉律師當無虛捏故事攀誣林閎頎之必要與可能，則
      被告此部份所辯，即非無據。
（四）且查依000000000000000手機序號調出之通聯紀錄， 於92
      年6月2日17時43分許，曾以0000000000號撥打，而000000
      0000為林靜達名義購買之易付卡門號等情，有通聯紀錄及
      查詢門號資料在卷可參（ 偵字第15982號卷第32、34頁）
      ，雖證人林靜達經傳拘未著，無從證明其與被告之關係，
      惟可見系爭手機於被奪後，賣給周正斌之前，似另有持有
      者。而被告否認與之有何關係，原告亦未能證明該人與被
      告係之關係，被告辯稱系爭手機被搶後賣出前，非其持有
      等情即非無據。
（五）綜上，原告主張被告林志俊為92年6月1日23時50分許，在
      桃園縣龜山鄉○○○縣道9.3公里處強盜原告者之一， 尚
      屬無法證明。而臺灣桃園地方法院檢察署檢察官起訴被告
      林志俊涉犯之強盜罪， 亦經本院99年度重上更(二)字第118
      號刑事判決無罪，並經最高法院於99年12月 9日以99年度
      台上字第7622號判決駁回檢察官之上訴確定在案，有本院
      99年度重上更(二) 字第118號刑事判決及最高法院書記廳通
      知書在卷可稽（見本院卷二第243至246頁、第254頁。 被
      告林志俊既非92年6月1日23時50分許，在桃園縣龜山鄉○
      ○○縣道9.3公里處強盜原告之人， 則原告主張被告林志
      俊應負侵權行為損害賠償責任，及被告郭乃泉應依民法第
      187條規定與被告林志俊負連帶賠償責任，即非有據。 又
      被告林志俊既無須負侵權行為損害賠償責任，則兩造關於
      原告之請求權已否罹於時效消滅，及其請求之精神慰撫金
      是否過高之爭點，即為再為審酌之必要，併此敘明。
六、綜上所述，原告主張被告林志俊為92年6月1日23時50分許，
    在桃園縣龜山鄉○○○縣道9.3公里處強盜原告之人， 為不
    足採，被告林志俊辯稱其非於上開時地強盜原告之人，堪可
    採信。從而，原告依侵權行為法律關係，請求被告林志俊與
    其法定代理人郭乃泉連帶給付原告1,826,037元， 及自起訴
    狀繕本送達翌日起至清償日止按年息百分之五計算之利息，
    為無理由，應予駁回。其假執行之聲請亦失所附麗，應併予
    駁回。
七、本件事證已臻明確，兩造其餘之攻擊防禦方法及所提證據，
    經審酌後認均無礙判決之結果，爰不予一一論述。
八、據上論結，本件原告之訴為無理由，依民事訴訟法第385條
    第1項前段、第78條，判決如主文。
中    華    民    國   100    年    1     月    4     日
                  民事第三庭
                            審判長法  官  林敬修
                                  法  官  黃豐澤
                                  法  官  張靜女
正本係照原本作成。
如不服本判決，應於收受送達後20日內向本院提出上訴書狀，其
未表明上訴理由者，應於提出上訴後20日內向本院補提理由書狀
（均須按他造當事人之人數附繕本）上訴時應提出委任律師或具
有律師資格之人之委任狀；委任有律師資格者，另應附具律師資
格證書及釋明委任人與受任人有民事訴訟法第466條之1 第1項但
書或第2項（詳附註）所定關係之釋明文書影本。 如委任律師提
起上訴者，應一併繳納上訴審裁判費。
中    華    民    國   100    年    1     月    5     日
                              書記官  蕭麗珍
附註：
民事訴訟法第466條之1（第1項、第2項）：
對於第二審判決上訴，上訴人應委任律師為訴訟代理人。但上訴
人或其他法定代理人具有律師資格者，不在此限。
上訴人之配偶、三親等內之血親、二親等內之姻親，或上訴人為
法人、中央或地方機關時，其所屬專任人員具有律師資格並經法
院認為適當者，亦得為第三審訴訟代理人。